臺灣臺南地方法院民事判決　　　　　　　100年度訴字第343號
原　　　告　張鄭秀鑾
訴訟代理人　宋錦武律師
被　　　告　陳良誌
訴訟代理人　張文嘉律師
上列當事人間請求返還土地租賃物事件，本院於民國100年5月19
日言詞辯論終結，判決如下：
    主      文
原告之訴及假執行聲請均駁回。
訴訟費用新台幣肆萬壹仟壹佰玖拾肆元由原告負擔。
    事實及理由
一、本件原告起訴主張：
  (一)民國（下同）98年12月 3日，原告配偶張茂杞以邀原告去喝
    茶為由，將原告載往與被告父親陳火木會面（被告陳良誌當
    時未在場），惟原告從頭至尾並未與被告父親陳火木洽談有
    關出租原告所有坐落於台南市○○區○○段172 -1地號土地
    事宜（下稱系爭土地），也不知道配偶張茂杞竟擅自作主代
    原告將系爭土地出租予被告陳良誌，並訂有土地租賃契約書
    （下稱系爭租約），約定租賃期間自99年1月l日起至 113年
    12月31日止，租金為每年12萬元，付款方式為1年1付，每年
    元月1日給付1年份租金12萬元。嗣原告回到家時，配偶張茂
    杞亦僅告知原告：「係要使用系爭土地來堆放土之用而已」
    等語，並未提及系爭租約之相關內容，此由原告自始自終從
    未在系爭租約上簽名，也未收取被告給付之租金，反而由配
    偶張茂杞於系爭租約上簽名並由其收取被告給付之租金即可
    證明。查：
  1.原告當初是遭配偶張茂杞以泡茶為由被設計帶至訴外人林財
    成服務處，在去之前約上午 9時左右，原告與原告配偶張茂
    杞 2人有先到小女兒張玉華店內停留，並與小女張玉華及店
    內師傅陳慶芳一起喝茶聊天，期間小女張玉華及陳慶芳曾問
    原告與原告配偶張茂杞2人這麼早要去那裡，原告答稱：「
    配偶張茂杞邀原告一起去台南市仁德區田厝里中山堂活動中
    心唱歌、泡茶」等語。因原告與配偶張茂杞 2人平時就常至
    該處唱歌、泡茶，因而，原告不疑有他，且林財成服務處就
    在該處旁邊，由此足見原告完全不知悉當天是要到林財成服
    務處洽談有關出租系爭土地事宜；故原告是被誘騙設計在場
    ，依民法第72條規定，系爭租約應屬無效。
  2.系爭土地是原告以自己私有財產購買而登記於原告名下，原
    告從未同意出租系爭土地，亦未授權原告配偶張茂杞處理，
    也因此，張茂杞不敢說實話，才會以泡茶為由將原告誘騙到
    場，嗣即由被告聘請之代書鄭素英以事先擬好系爭租約，直
    接由原告配偶張茂杞與被告父親陳火木二人代簽，從頭到尾
    從未有人與原告洽談，加上原告不識字（備註：但會自行簽
    名），因此，原告確實不知系爭租約內容為何，但對於出租
    系爭土地一事，原告有當場表示反對出租，否則倘若如被告
    所謊稱：「原告無意見而全權由原告配偶張茂杞作主或原告
    當場未為反對之表示」云云，則為何無人要求原告在系爭租
    約上簽名？又為何需要由原告配偶張茂杞以泡茶為由，將原
    告誘騙設計在場？可見整個簽訂系爭租約過程，完全是原告
    配偶張茂杞與介紹人林財成、代書鄭素英及被告父親陳火木
    等人一手策劃出來的，原告自始至終係遭人誘騙設計而在場
    ，且原告始終不願意出租系爭土地，所以才未在系爭租約上
    簽名，也未收取被告父親給付之12萬元租金，況且，該12萬
    元租金是由原告配偶張茂杞自行收取花用，原告並未取得分
    文。故上開行為，除有悖於公共秩序或善良風俗外，原告配
    偶張茂杞亦屬無權代理行為，依民法第 170條規定，對於原
    告本人不生效力。又原告是遭設計在場，然有明白表示反對
    出租系爭土地，且不同意在系爭租約上簽名，顯見被告父親
    陳火木亦明知或可得而知原告配偶張茂杞並無代理權，故本
    件實無民法第169條表現代理情形存在。
  3.原告於99年10月 1日會在被告拿來之土地使用權同意書上親
    自簽名，係因被告謊稱：「這是水利局完成徵收172 -2地號
    （預定作水溝）之用」云云，因與系爭172 -1地號無關，原
    告才會簽名在其上，況且原告並不識字，根本不清楚其內容
    為何，故被告以此辯稱「原告同意系爭土地由農地變更為特
    定事業目的用地」云云，實不足採。原告因自始自終不同意
    出租系爭土地，也不知系爭租約之內容，且原告除於100年1
    月 6日拒絕收受被告所寄之郵局匯票外，在此之前，從未接
    到被告電話催促原告前去收取租金之情事，倘若如被告之辯
    稱：「被告有打電話來催促原告」云云，為何被告遲遲不肯
    提出通聯資料以資證明？足見此係被告避免給付遲延之責，
    所為臨訟之詞，不足採信。
  (二)原告配偶張茂杞於99年8月5日過世前，並未將上開情事告知
    原告及子女，又原告從未同意出租系爭土地予被告，也因此
    ，才會拒絕收受被告100年1月 6日所寄之郵局匯票，並向台
    南市政府表示與被告間有糾紛存在。
  (三)詎料，被告竟於100年2月26日以存證信函方式，無理要求原
    告依系爭租約第 9條約定，應無條件配合將系爭土地變更地
    目，然除本件系爭租約是否有效仍有疑義外，又該系爭租約
    第 9條亦僅約定需配合出具證件而已，並無明白約定須無條
    件配合將系爭土地變更地目（即由農牧用地變更為土資場）
    ，何況，被告於100年1月6日前從未通知原告前去收取100年
    度之租金，依系爭租約第17條約定，亦已因被告之遲延給付
    租金而視為終止，因此，原告才會於100年3月 3日以存證信
    函告知被告上開情事並催告被告限期返還系爭土地，惟被告
    於同年月 4日收受前揭原告之存證信函後，迄今仍未返還系
    爭土地予原告，原告不得已方以被告無權占有原告系爭土地
    ，以所有物返還請求權及不當得利之法律關係，提起本件訴
    訟。
  (四)有關返還系爭土地之法律主張：
  1.按所有人對於無權占有或侵奪其所有物者，得請求返還之。
    對於妨害其所有權者，得請求除去之。有妨害其所有權之虞
    者，得請求防止之，民法第767條第1項定有明文。
  2.查本件系爭租約是原告配偶張茂杞無權代理所為，依民法第
    170 條規定，非經原告本人承認，對於原告本人不生效力。
    又不論本件系爭租約是否有效成立，被告既未依系爭租約第
    4 條約定，於100年l月l日給付100年度之租金12萬元予原告
    ，已屬未按期繳納租金，依系爭租約第17條約定，系爭租約
    亦已於100年1月 1日視同終止。基此，被告迄今繼續占有系
    爭土地即屬無權占有。揆諸民法 767條規定，原告自得請求
    被告將系爭土地返還原告。
  (五)有關不當得利之法律主張：
  1.按無法律上原因而受利益，致他人受損害者，應返還其利益
    。雖有法律上原因，而其後已不存在者，亦同，民法第 179
    條亦有明文。故其得請求之範圍，應以對方所受之利益為度
    。又無權占有他人之土地，可能獲得相當租金之利益，為社
    會通常之觀念（最高法院61年台上字第1695號判例參照）。
  2.查，本件被告係無權占有原告所有之系爭土地，且獲有相當
    於租金之不當得利，致原告受有無法使用收益該系爭土地之
    損害等事實存在，原告自得請求被告應返還其所受相當於租
    金之利益，若以系爭租約約定，則每月租金為 1萬元，作為
    系爭土地每月使用利益之客觀交易價值之基準，從而，原告
    依不當得利之法律關係，請求被告自100年1月 l日起按月給
    付1萬元之損害金，應屬合理。
  (六)並聲明：
  1.被告應將坐落於縣市合併前之臺南市○○區○○段172之1地
    號土地返還原告，並自100年1月1日起至返還上開土地之日
    止，按月給付原告1萬元。
  2.原告准供擔保，請准宣告假執行。
  3.訴訟費用由被告負擔。
二、被告抗辯則以：
  (一)原告主張其夫張茂杞係無權代理與被告訂立系爭租約，惟：
  1.訂立租約時，原告本人及其夫張茂杞均有在場，簽約前，被
    告父親、民意代表即介紹人林財成及代書鄭素英並已詳細告
    知原告係在系爭土地設立砂石堆置場，必須原告出具文件變
    更地目為特定事業目的用地，原告實不得諉稱不知訂立系爭
    租約及其夫係未經授權而訂立系爭租約。
  2.98年12月 3日簽訂系爭租約後，原告之夫張茂杞於99年8月5
    日去世，原告於99年10月 1日出具「土地使用權同意書」予
    被告，由被告持以向縣市合併前之臺南縣政府申請設立砂石
    堆置場，若原告不承認其夫生前所訂系爭租約，其豈會於其
    夫去世後出具「土地使用權同意書」予被告，足見被告主張
    其夫未經授權代訂系爭租約，實不足採。
  3.縣市合併前之臺南縣政府農業局過去均依地主所出具「土地
    使用權同意」認定地主同意變更地目為特定事業目的用地，
    ，故被告將原告所出具「土地使用權同意書」交付農業局後
    ，關於原告同意變更地目乙事即告一段落，詎嗣原告兒子對
    租約有意見，並打電話至農業局表示與被告間有糾紛存在，
    農業局恐原告日後吹毛求疵，乃慎重行事，以100年2月15日
    南市農工字第1000092361號函要求被告應出具經原告簽名之
    「農業用地變更同意書」，始能認定原告同意變更地目，原
    告則藉故拒不出具，被告不得已遂於100年3月 7日起訴請求
    原告出具「農業用地變更同意書」等相關文件，故原告係於
    訂約超過10個月後，因家族內部有異見而欲悔約，其請求顯
    無理由。
  4.依系爭租約第 4條約定：「付款地點：台南縣仁德鄉○○村
    ○○路21巷10弄11號」，上述付款地點為被告住處。可知租
    金係由原告前來向被告收取，而非被告前去向原告支付，惟
    原告因欲悔約，未於100年元月1日前來向被告收取租金，被
    告雖打電話催促原告收取，原告非但不理會，且不同意被告
    親自送交租金，被告不得已始於100年元月6日以掛號信郵寄
    租金匯票予原告，惟仍遭原告退回，足見並非被告不於 100
    年1月1日向原告支付租金，係原告欲悔約而拒不收取租金，
    否則豈會不於100年元月1日前來向被告收取租金？又豈會退
    回被告所寄租金匯票？故原告主張因被告未於100年1月 1日
    支付租金致系爭租約已視同終止，實不能成立。
  5.被告向原告承租系爭土地係為設立砂石堆置場，而系爭土地
    地目須由農地變更為特定事業目的用地，始能獲准在系爭土
    地設立砂石堆置場，故原告既欲出租系爭土地予被告設立砂
    石堆置場，其當須同意變更地目，否則被告承租系爭土地即
    不能達到目的；訂立系爭租約前，被告及介紹人、代書均已
    就此對原告詳加說明，且於系爭租約第 9條特別明定：「乙
    方為申請合法土、砂石場使用，如需甲方配合出具證件時，
    甲方應無條件配合之」，則原告實有義務出具「農業用地變
    更同意書」予被告，俾被告能獲准在系爭土地設立砂石堆置
    場。被告曾向台南市仁德區調解委員會申請與原告調解，然
    原告拒到場，被告不得已始提起訴訟，惟本件原告事先未與
    被告調解，旋即起訴請求被告交還土地，顯見其悔約心意甚
    堅，其要被告返還土地，實非有理。
  (二)並聲明：
    1.原告之訴駁回。
    2.訴訟費用由原告負擔。
    3.如受不利判決，願供擔保請准免予假執行。
三、本件兩造不爭執之事項如下：
  (一)原告配偶張茂杞與被告之父陳火木於98年12月3日代為簽約
    ，將原告所有坐落於台南市○○區○○段172-1地號土地（
    下稱系爭土地）出租予被告陳良誌，並訂有土地租賃契約書
    （下稱系爭租約），約定租賃期間自99年1月l日起至113年1
    2月31日止，租金為每年12萬元，付款方式為1年1付，每年1
    月1日給付1年份租金12萬元，然原告張鄭秀鑾並未於契約上
    簽名，惟租約上有代書即證人鄭素英代原告蓋印之印章，此
    外，原告配偶張茂杞則於系爭租約上簽名並於簽約時由其收
    取被告給付之租金。
  (二)原告張鄭秀鑾不識字但能簽名。
  (三)承辦系爭租約簽署作業之代書即證人鄭素英係受被告陳良誌
    、被告之父陳火木所委託。
四、本件兩造之爭執事項如下：
  (一)原告張鄭秀鑾是否知悉並同意配偶張茂杞代為簽署系爭租約
    ？
  (二)系爭租約是否約定原告須配合變更系爭土地之地目？
五、得心證之理由如下：
  (一)原告固於起訴狀主張「從頭至尾並未與被告父親陳火木洽談
    有關出租原告所有坐落於台南市○○區○○段172 -1地號土
    地事宜，也不知道配偶張茂杞竟擅自作主代原告將系爭土地
    出租予被告陳良誌，並訂有土地租賃契約書」，原告配偶張
    茂杞私擅訂定系爭土地租賃契約對原告並不生效力，因之，
    訴請被告應將坐落於縣市合併前之臺南市○○區○○段172
    之1地號土地返還原告，並自100年1月1日起至返還上開土地
    之日止，按月給付原告1萬元。惟原告上開主張為被告所否
    認，並為如前揭之辯解。
  (二)經查系爭契約出租人為本件原告張鄭秀鑾，而原告對契約上
    之印章為其所有並不爭執。原告簽名及印章之下則有其配偶
    張茂杞副署，該契約簽定當日，原告亦在現場，復為原告所
    不爭。則本件所應審酌者厥在原告對簽訂系爭土地租賃契約
    書是否知情及有授權張茂杞。
  (三)依原告起訴狀主張；「原告配偶張茂杞以邀原告去喝茶為由
    ，將原告載往與被告父親陳火木會面，惟原告從頭至尾並未
    與被告父親陳火木洽談有關出租原告所有坐落於台南市○○
    區○○段172 -1地號土地事宜，也不知道配偶張茂杞竟擅自
    作主代原告將系爭土地出租予被告陳良誌，並訂有土地租賃
    契約書，約定租賃期間自99年1月 l日起至113年12月31日止
    ，租金為每年12萬元，付款方式為1年1付，每年元月1日給
    付1年份租金12萬元。嗣原告回到家時，配偶張茂杞亦僅告
    知原告：係要使用系爭土地來堆放土之用而已等語，並未提
    及系爭租約之相關內容...張茂杞於99年8月5日過世前，並
    未將上開情事告知原告及子女，又原告從未同意出租系爭土
    地予被告，也因此，才會拒絕收受被告100年1月6日所寄之
    郵局匯票」云云，系爭契約係於98年12月3日簽訂，當場收
    受12萬現金，原告卻係於100年1月6日始拒收被告寄交之郵
    局匯票，顯係對99年度之租賃關係為承認。
  (四)依原告起訴狀記載觀之，98年12月3日當天，其對簽約一事
    是全然不知，但如依其敘述，回到家時，配偶張茂杞亦僅告
    知原告：係要使用系爭土地來堆放土之用而已等語，並未提
    及系爭租約之相關內容，則顯然當天回家後已知簽約之事，
    如果對照原告所稱「對於出租系爭土地一事，原告有當場表
    示反對出租」，則於當天復經其配偶告知出租土地，緣何沒
    有於當時再次表示拒絕之意及要求張茂杞去取消契約，反而
    是遲至100年1月6日始拒收被告寄交之郵局匯票並表示從未
    同意出租土地，顯見被告所抗辯：「原告係於訂約超過10個
    月後，因家族內部有異見而欲悔約」，尚非不可採。
  (五)98年12月 3日簽訂系爭租約後，原告之夫張茂杞於99年8月5
    日去世，原告尚於99年10月1日出具「土地使用權同意書」
    予被告，並還自行簽名其上，為原告所自承。雖然，原告復
    又主張稱「係因被告謊稱：這是水利局完成徵收172 -2地號
    （預定作水溝）之用」云云，因與系爭172 -1地號無關，原
    告才會簽名在其上，況且原告並不識字，根本不清楚其內容
    為何」云云，但如對照上開原告所自陳之「當場表示反對出
    租」，依常情，既已不同意出租在先，又為何於事後被告等
    要求出具「土地使用權同意書」之際，不詳察出具「土地使
    用權同意書」內容，遽爾簽名蓋章，所主張不知情一節有違
    常理。
  (六)最後言詞辯論期日，原告本人親自到庭，其代理人請求以證
    人身分訊問原告，原告對所謂出租情節則又與其所記載又有
    所齟齬，就當天細節，其陳述稱；「我不知道什麼事，他只
    說要去泡茶。當場沒有看到有人在交付金錢或支票，是泡茶
    後過了幾天才知道名下土地出租給別人，說要去泡茶，在那
    裡的時候才知道在談租約（見100.5.19審判筆錄）」，則又
    與其上開陳述矛盾。
  (七)證人林財成結證稱：「依據我作為協議人的身份，原告本人
    知道是來談租約的，..契約是鄭代書擬寫的，當時我還有請
    鄭代書朗讀給兩方當事人聽」。而證人鄭素英則結證稱：「
    簽訂本件契約，原告在場，我在說明契約內容原告和張茂杞
    坐在一起聽的，條件是張茂杞在談，原告在旁邊聽」（見
    100.4.28審判筆錄）。
  (八)綜上所述，原告就系爭契約之簽訂顯然知情並委由其配偶張
    茂杞訂約並蓋用原告印章，是則系爭土地租賃契約對原告生
    效，自不容其片面毀約而提起訴訟，請求被告應將坐落於縣
    市合併前之臺南市○○區○○段172之1地，號土地返還原告
    ，並自100年1月1日起至返還上開土地之日止，按月給付原
    告1萬元，原告之訴非有理由，應予駁回。
  (九) 原告之訴既經駁回，其假執行聲請失所附麗，應併予駁回
     。
六、又本件待證事實已臻明確，兩造其餘攻擊防禦方法及舉證，
    於判決結果已不生影響，爰不一一詳為論述，附此敘明。
七、末按法院為終局判決時，應依職權為訴訟費用之裁判，民事
    訴訟法第87條第1項定有明文，參酌同法第91條第1項規定法
    院未於訴訟費用之裁判確定其費用額者，例外第一審受訴法
    院於該裁判有執行力後，始依聲請以裁定確定之立法意旨，
    本院應於本件判決時，一併確定兩造應負擔之訴訟費用額。
    。查本件訴訟標的金額為4,058,880元，核其訴訟費用額為
    41,194元，爰依職權確定上開訴訟費用由敗訴之原告負擔。
八、據上論結，本件原告之訴為無理由，依民事訴訟法第78條，
    判決如主文。
中    華    民    國    100    年    5    月    31    日
                      民事第三庭  法  官  何清池
以上正本係照原本作成。
如對本判決上訴，須於判決送達後20日內向本院提出上訴狀（須
附繕本）。為委任律師提起上訴者，應一併繳納上訴審裁判費。
中    華    民    國    100    年    5     月   31    日
                                  書記官  謝明達